【裁判字號】    89,易,392
【裁判日期】    900727
【裁判案由】    背信等
【裁判全文】
臺灣臺東地方法院刑事判決                          八十九年度易字第三九二號
    公  訴  人  臺灣臺東地方法院檢察署檢察官
    被      告  己○○
                乙○○
    共      同
    選任辯護人  張政衡
右列被告因背信等案件，經檢察官提起公訴（八十八年度偵字第三一三五號），本院
判決如左：
    主      文
己○○、乙○○均無罪。
    理      由
一、公訴意旨略以：張文斌自民國七十七年起與福澤農林產業股份有限公司（下稱福
    澤公司），在台東縣金峰鄉○○段二六二地號土地合作造林，臺東縣政府辦理查
    定時，即登記張文斌為現耕作人，而具有他日可為承租或放領該地資格之利益。
    後於八十五年間，張文斌之子丁○○與己○○、乙○○合作，由丁○○提供上開
    土地，己○○及乙○○則負責招募人手整地，種植作物，所得利益則由三人均分
    。嗣於八十八年三月，臺東縣政府辦理複丈，通知丁○○前往指界，丁○○乃委
    託己○○及乙○○辦理，將上開土地之現使用人登記為丁○○及其女戊○○名義
    ，詎己○○及乙○○為丁○○處理事務，竟共同意圖為自己不法利益之犯意聯絡
    ，違背其任務，將上開金山段二六二地號分割出之二六二之三、二六二之五、二
    六二之七現使用人申報為己○○；二六二之一、二六二之六則申報為乙○○，共
    同使該管公務員將上開不實登載於職務上所掌之八十八年度台東縣知本農場國有
    土地清理測量計畫土地可利用限度查定清冊之公文書上，足以生損害於丁○○與
    戊○○，因認被告己○○與乙○○涉有刑法第三百四十二條第一項之背信罪嫌與
    同法第二百十四條之使公務員登載不實罪嫌之共同正犯等語。
二、按犯罪事實應依證據認定之，無證據不得推定其犯罪事實。次按不能證明被告犯
    罪者，應諭知被告無罪之判決，刑事訴訟法第一百五十四條、第三百零一條定有
    明文。而刑法第三百四十二條之背信罪，須以為他人處理事務為前提，所謂為他
    人云者，係指受他人委任，而為其處理事務而言（最高法院四十九年臺上字第一
    五三○號判例參照）。而刑法第二百十四條之使公務員登載不實罪，行為人除主
    觀上須有使公務員為不實記載之故意，客觀上亦須以欺罔手段或其他方法，利用
    公務員之不知情，而使其將不實之事項登載於其職務上所掌之公文書上，方足以
    成立該罪。公訴人認被告二人涉有前揭犯嫌，無非以告訴人丁○○之指述，證人
    福澤公司總經理丙○○、庚○○與辛○○等人之證詞，及七十七年度台東縣（市
    ）國有原野與區外保安林解除地土地可利用限度查定清冊、八十八年度台東縣知
    本農場國有土地清理測量計畫土地可利用限度查定清冊等為其論據，訊據被告二
    人固不否認有將上開地號土地登記自己為現使用人，然均堅決否認有右開背信及
    使公務員登載不實犯行，被告己○○辯稱：「張文斌在八十五年與我及乙○○合
    作種柿子，測量時我問張文斌，他告訴我登記三分之一給戊○○，另外三分之一
    登記給我，三分之一登記給乙○○。」等語，被告乙○○則以：「當初剛開始時
    與張文斌講好等種好之後才要分割；當初張文斌有講將土地分成三等份，如果沒
    有將土地登記給我們當現使用人，我們才不要耕種。」等語置辯，選任辯護人辯
    護意旨略以：告訴人之指訴與事實不符，證人張明彥供稱不知有告訴人所指訴之
    事實，證人丙○○、辛○○及庚○○之供詞，或與告訴人所述互相矛盾，或係傳
    聞，均不足採等語。經查：
    （一）證人丙○○於偵查中具結證證稱：「（主管機關複丈時，告訴人有無委託
          被告二人將土地登記在告訴人名下？）此事我不清楚，主管機關複丈時，
          被告二人有在場。」等語（偵查卷第五十六頁背面），證人庚○○亦於偵
          查中具結證稱：「（主管機關複丈時，告訴人有無委託被告二人將系爭土
          地登記在告訴人名下？）此事我不清楚。」等語（偵查卷第五十七頁背面
          ），則公訴人稱證人丙○○與庚○○知悉告訴人委託被告二人辦理複丈登
          記事宜云云，容有誤會。又告訴人於本院調查時指稱：「（當初是如何跟
          被告聯絡土地事宜？）當初接到土地複丈通知書後，就跟李淑蘭及黃春妹
          、辛○○直接到被告家中去說要將土地登記給我女兒戊○○，請被告二人
          代為登記，後來我是因臺東縣政府通知我才知道土地被登記為現使用人，
          後來我就和證人辛○○、黃春妹及一位姓彭的太太，被告二人有說要將土
          地還給我。」等語，證人辛○○於本院則具結證稱：「（第一次到被告家
          中是何時？）我不清楚，當初是被告未依告訴人意思登記為告訴人所有，
          我們才會去被告家中，起先是打電話請被告代為登記，後來是因被告將其
          登記錯誤，才會到被告家中找被告理論。」等語，證人辛○○之證詞與告
          訴人之指訴關於是否前往被告二人家中商討土地複丈登記事宜顯有不符，
          果若告訴人確曾與證人辛○○一同前往委託被告二人辦理土地登記事宜，
          焉有可能如此，是告訴人指稱有委託被告二人辦理土地登記云云，已非無
          疑。況證人即臺東縣政府林務課技士甲○○於本院具結證稱：「金山段二
          六二號原本就是福澤公司的承租範圍裡面的土地，二六二地號土地也是在
          其範圍，二六二號當初沒有登記，是七十七年經清理測量才登記的，承租
          人是福澤公司承租，現使用人為張文斌，八十七年當時因糾紛多，所以沒
          有辦法辦理，所以規定現使用人及承租人，每人持有土地不得超過二十公
          頃，國有財產局就在二六二土地分割後通知實際耕作者登記為現使用人，
          八十七年十二月二十四日在太麻里鄉公所公告實際現使用人要來登記，我
          們沒有再另行通知，但我們只有通知福澤公司，沒有另行通知別人，八十
          八年初分割測量，直到八十八年八月底才完成登記，九月一日到十五日公
          告分割成果於公告欄，當初被告二人到現場指界。」等語，參諸證人王祥
          山與被告二人及告訴人均素無怨隙，其證言應堪予採信，依此，臺東縣政
          府除福澤公司外，既未個別發函通知要辦理土地複丈登記，則告訴人焉有
          可能接到臺東縣政府之複丈通知書，進而委託被告二人前往辦理登記事宜
          之理。雖告訴人提出臺東縣政府八十八年八月七日（八八）農林字第０九
          六九二九號函及八十八年十月十三日府農林字第一一八一五０、一一八一
          四九號函等文書表示有接到臺東縣政府之土地複丈通知書，然上開函文前
          者為臺東縣政府土地複丈登記完畢後之通知書，後二者為事後異議之回覆
          函，均非臺東縣政府通知告訴人辦理土地複丈之通知書，亦據證人甲○○
          於本院調查時結證屬實。綜上，告訴人既未接到臺東縣政府土地複丈通知
          書，則告訴人指稱其於接到通知書後前往委託被告二人辦理土地登記事宜
          云云，顯屬虛妄，被告二人既未接受告訴人委託，被告二人即非「為他人
          處理事務之人」，參諸首揭說明，自與背信罪之構成要件有間，尚難對被
          告二人繩以背信罪責。
    （二）告訴人於本院審理時稱被告二人均將金錢花費在伊等二人占有之土地上，
          果若如告訴人所指述之內容，是由告訴人將前揭地號土地讓告訴人二人耕
          作，利益均分三分之一，則被告二人應係就土地全部範圍花費金錢耕作，
          焉有可能只花費金錢在伊等二人占有之土地，由此可知，被告二人在從事
          開墾前開地號土地時，顯已有劃分耕作範圍，否則何來所謂被告二人占有
          之土地？其次，被告二人若非在台東縣政府辦理上開地號土地清理複丈登
          記前已劃分耕作範圍，則豈有可能在台東縣政府來辦理登記時，能立即向
          承辦人員指出土地界線，是被告二人前揭所辯，應堪信為真實。再者，證
          人甲○○於本院調查時具結證稱：「（清冊上清理複丈分割是如何分割？
          ）根據現使用人申報分割。」、「（是否實際耕作者，就可以登記為現使
          用人？）我們是以八十八年測量的時候，是以現況來登記，以實際使用人
          來登記，不管以前如何登記。」等語，由此可知，只要是在土地上實際耕
          作者，於八十八年臺東縣政府辦理前揭地號土地複丈分割時，即可登記為
          現使用人，而被告二人當時確實有在前開地號實際耕作，除經告訴人自承
          外，並有證人丙○○、庚○○及辛○○分別於偵審中結證屬實，依此，被
          告二人既為實際耕作者，自有得登記為上揭地號土地現使用人之資格，且
          事先既已劃定耕作之範圍，則被告二人主觀上並無使公務員為不實登載之
          故意，客觀上亦無以欺罔手段或其他方法，利用公務員不知情，而使之將
          不實事項登載於其所掌之公文書上，參諸首開說明，被告二人之行為既與
          使公務員登載不實罪之構成要件未能合致，自不得以該罪對被告二人相繩
          。
三、綜上所述，公訴人所舉之證據不足以證明被告犯罪，此外本院復查無其他積極證
    據足以證明被告確有公訴人所指之背信與使公務員登載不實犯行，揆諸首皆說明
    ，不能證明被告犯罪，依法應諭知無罪之判決。
據上論斷，應依刑事訴訟法第三百零一條第一項判決如主文。
本案經檢察官陳棟杰到庭執行職務
中    華    民    國        九十        年     七     月      二十七    日
                                  臺灣臺東地方法院刑事庭
                                      審判長法  官   蔡勝雄
                                            法  官   廖建彥
                                            法  官   劉柏駿
右正本證明與原本無異。
如不服本判決，應於判決送達後十日內向本院提出上訴狀。（須附繕本）
「切勿逕送上級法院」
                                            書記官   陳俊德
中    華    民    國        九十        年     七     月      二十七    日


司法院資訊處製作；財團法人民間司法改革基金會備份。
